臺灣士林地方法院民事簡易判決
                                　  109年度士簡字第324號
原      告  楷越科技股份有限公司

法定代理人  林大明
訴訟代理人  賈俊益律師
被      告  豐鼎光波奈米科技股份有限公司

法定代理人  鍾源淵
訴訟代理人  盧之耘律師
上列當事人間請求確認本票債權不存在事件，於中華民國110年1
2月13日言詞辯論終結，本院判決如下︰
    主  文
確認被告持有由原告簽發如附表所示之本票，對原告之本票債權
不存在。 
訴訟費用新臺幣貳萬肆仟柒佰陸拾元由被告負擔。
    事實及理由
一、按確認法律關係之訴，非原告有即受確認判決之法律上利益
    者，不得提起之，為民事訴訟法第247條第1項前段所明定。
    所謂即受確認判決之法律上利益，係指因法律關係之存否不
    明確，致原告在私法上之地位有受侵害之危險，此項危險得
    以對於被告之確認判決除去之而言，最高法院109年臺上字
    第1779號判決意旨參照。經查，被告執有由原告簽發如附表
    所示本票（下稱系爭本票），惟原告否認系爭本票票據債權
    存在，兩造就系爭本票票據債權存否之爭執，已使原告在私
    法上地位處於不安狀態，且此種不安狀態，能以確認判決除
    去之，是原告提起本件確認之訴即具有確認利益，合先敘明
    。
二、原告主張：
　㈠兩造於民國107年5月14日簽訂「太陽能發電系統承攬工程合 
    約」（下稱系爭工程合約) ，依系爭工程合約第3條第（三
    ）項約定（下稱系爭約定），原告曾交付系爭本票予被告。
    系爭工程合約經被告於107年11月9日發函終止，因系爭工程
    已轉由原告的下包廠商進行，因此原告也同意終止系爭工程
    合約。依民法之規定，兩造系爭工程合約終止後，被告負有
    回復原狀之義務，包括將原告交付之系爭本票返還，然被告
    並未返還，反而向臺灣臺中地方法院聲請本票裁定，經臺中
    地院以108年度司票字第3917號裁定准予強制執行。另被告
    雖主張原告有違約等情形，但被告並未提出任何有關本工程
    在施工期間有受損失，以及原告曾經被告要求限期改善而未
    改善之情形，依系爭約定，被告即未取得系爭本票之權利。
    為此，爰依民事訴訟法第247條第1項前段規定提起本件確認
    之訴等語，並聲明：確認被告持有由原告簽發如附表所示系
    爭本票，對原告之本票債權不存在。
　㈡對被告抗辯之陳述：
  ⑴被告雖主張原告有違約等情形，但被告並未提出任何有關本
    工程在施工期間有受損失，以及原告任何經被告要求限期改
    善而未改善之情形，被告尚未說明是否已符合可以依系爭本
    票主張權利的形式要件。被告於答辯狀主張所謂須返還工程
    款、逾期違約金、以及電費費率之所受損害等金額，此部分
    內容並不可採之外，亦不符合前述依系爭本票主張權利之要
    件。
　⑵系爭工程合約簽約日期為107年5月14日，自簽約日至6月30日
    僅只有47日曆天，而此工程尚須涉及台電公司等單位的審核
    時間，因此系爭工程合約第五條是約定107年6月30日為目標
    ，而非明確約定此為原告的完工期間，此是因為系爭工程尚
    須許多其他因素配合，不是原告單方面所能完成，因此依合
    約第五條約定方式，並非要求原告單方面須以107年6月30日
    為完工期間，此僅是期待之目標而已。且依原告公司承辦人
    員與被告公司人員的LINE對話內容可知，被告並未曾主張原
    告有遲延，反而原告一再向被告催促及反映被告應配合提供
    的事項之問題。由此對話內容，可以證明原告無逾期違約責
    任。再者此逾期違約責任，與系爭約定系爭本票所擔保之事
    項不符，被告也不得據此主張票據權利。
　⑶被告主張終止系爭工程合約，則在工程終止之前，原告依系
    爭工程合約即可合法受領工程款，被告終止合約，原告尚可
    對被告請求損害賠償，因此被告要求返還已受領工程款新臺
    幣（下同）315萬元，應不可採。此外原告有施作工程，就
    原告已施作部分，依不當得利規定，被告也應給付工程款予
    原告，因此被告以已給付之工程款315萬元，主張原告應返
    還，顯無理由，再者此也顯然不是前述系爭本票所擔保之事
    項。
　⑷且有關費率不同的損失部分，參照前述說明，系爭工程未能
    在107年6月30日期望的目標內完成，並不可歸責於原告，因
    此被告主張此部分損失舆被告無關，此損害賠償也和系爭保
    證本票所擔保內容無關。綜前所述，由兩造的溝通內容，可
    以證實被告明知原告並未逾期，也明知系爭工程涉及多方溝
    通，包括被告應負擔的項目，因此被告於終止合約後非但沒
    有返還系爭本票，還據此主張票據權利，此顯然無理由。
三、被告則以：
　㈠系爭本票為原告依系爭工程合約所提供予被告作為履約之保
    證，於原告違約或未能履行系爭工程合約時，被告得據以系
     爭本票求償。易言之，系爭本票所擔保者為原告因系爭工
    程合約所生之債權債務關係，至為灼然。又觀諸系爭約定上
    已載明「保證票」之文字，顧名思義，系爭本票即具有其確
    保履約之性質甚明，是系爭本票除具有擔保被告不履行契約
    而生損害賠償總額即違約金之性質，尚具有確保系爭工程合
    約履行之性質，自不能單以違約金觀之，而捨其確保履約之
    性質不論。從而，原告主張其開立系爭本票是擔保施工期間
    之損失云云，與保證票之確保履約之性質有悖，自無可採。
　㈡原告並未履行系爭工程合約完成系爭工程之施作義務，故被
    告依法終止系爭工程，並另轉委請訴外人泓德能源科技股份
    有限公司（下稱泓德公司）施作，此部分事實，亦經原告於
    起訴狀自認在案，泓德公司並於108年3月間完成系爭工程。
    是原告既未履行系爭工程合約完成施作系爭工程之義務，則
    依系爭約定，被告得行使保證票之權利，被告就原告所簽發
    作為履約保證之系爭本票行使票據權利，於法自無不合 ，
    乃原告主張被告應返還系爭本票，實屬無稽。
　㈢原告依系爭工程合約第12條、第13條之約定，負有給付被告
    違約金，並賠償被告損害之義務：
　⑴依系爭工程合約第5條之約定，系爭工程完工期限，應以完工
    時申報台電聯網掛表須符合能源局公布之107年第一期電能
    躉購費率表（即107年6月30日）為時限目標，經兩造於系爭
    工程合約第5條定有明文，自具有拘束之效力。是細繹原告
    所提出之LINE對話紀錄，並不足以證明兩造有展延完工期限
    之合意，反之，益足證原告遲至107年11月間尚未完成系爭
    工程，是其逾期之事實，堪足認定。又退萬步言之，縱認確
    如原告所主張者，被告確有表示變更工程時程目標在9月底
    完成，然如上所述，原告遲至107年11月間尚未完成系爭工
    程，自亦屬逾期甚明。
　⑵原告承攬系爭工程，依約應於期限內全數完成施工，惟遲至
    被告發函予原告為終止契約之意思表示（該函於107年11月1
    4日送達原告），原告仍未施作系爭工程，逾期至少137天。
    又依上開契約之約定，如逾期完工每逾1日以契約總價千分
    之1計算違約金，是系爭契約總價為10,069,769元【即建置
    量399.594KW×單價24,000元×l.05（稅金）＝10,069,769元】
    ，其千分之一為10,070元，原告逾期137天（107年7月1日至
    107年11月14日），總計其違約金為1,379,590元（10,070元
    ×l37＝1,379,590元），是原告依系爭工程合約第12條第1項
    之規定，應給付被告違約金1,379,590元。
　⑶本件系爭工程合約既已經被告依法終止，則原告因系爭工程
    合約而受領被告給付簽約款315萬元，依上開合約第12條、
    第13條之約定、民法第179條後段及民法第263條準用第260
    條之規定，原告自應返還予被告。
　⑷因原告未依兩造約定期限完工，致被告之售電費率為每度4.4
    852元，107年第一期之費率為每度4.5860元，是系爭工程最
    終建置量為378.666KW，每KW建置量年均發電為1250度，而
    被告與台電公司間契約期間20年，是被告受有費率損失 為9
    54,238元【378.666×l250×20×(4.5860-4.4852)＝954,2 38元
    】，原告自應負賠償之責。
　㈣綜上所陳，系爭本票係為擔保原告因系爭工程合約所生之債
    務，原告既未履行系爭工程合約完成施作系爭工程之義務，
    而依系爭工程合約之約定，對被告負有返還價金、給付被告
    違約金及損害賠償等義務，核計其金額至少5,433,478元【1
    ,379,590元＋315萬元（尚未加計利息）＋954,238元＝5,483,8
    28元】，從而，被告就原告所簽發作為履約保證之系爭本票
    行使票據權利，於法自無不合。準此，原告提起本件訴訟，
    主張系爭本票債權不存在，實屬無理由等語，資為抗辯。並
    聲明：原告之訴駁回。
四、得心證之理由：　
  ㈠本件原告主張兩造於107年5月14日曾簽訂系爭工程合約，約
    定由原告承攬被告豐鼎屏南廠及翔明國際指定房舍之太陽光
    電發電系統建置工程，原告依系爭工程合約內之系爭約定曾
    交付系爭本票予被告，兩造為系爭本票直接前後手。另系爭
    工程合約業經被告於107年11月9日發函終止。嗣被告曾持系
    爭本票向臺灣臺中地方法院（下稱臺中地院）聲請本票裁定
    ，經臺中地院裁定准予強制執行等事實，為被告所不爭執，
    並有系爭工程合約、被告終止系爭合約函文、臺中地院裁定
    等影本在卷可查，此部分之事實，應認為真正。原告固主張
    被告因有前述事由，原告自得請求確認被告所持系爭本票對
    原告之債權不存在等情，然此為被告否認，並以前詞抗辯。
    故本件所應審究者為：原告簽發系爭本票之原因關係為何？
    原告得否以該原因關係不存在為由對抗被告？茲分別論述如
    下。
  ㈡按票據債務人不得以自己與發票人或執票人之前手間所存抗
    辯之事由對抗執票人，票據法第13條前段定有明文。依票據
    法第13條之規定，票據債務人祇不得以自己與發票人或執票
    人之前手間所存抗辯之事由，對抗執票人，若以其自己與執
    票人間所存抗辯之事由資為對抗，則非法所不許。又票據乃
    文義證券及無因證券，票據上之權利義務悉依票上所載文義
    定之，與其基礎之原因關係各自獨立，票據上權利之行使不
    以其原因關係存在為前提，執票人行使票據上權利時，就其
    基礎之原因關係確係有效存在不負舉證責任；若票據債務人
    以自己與執票人間所存抗辯之事由對抗執票人，依票據法第
    13條規定觀之，固非法所不許，惟仍應先由票據債務人就該
    抗辯事由負舉證之責任，必待為票據基礎之原因關係確立後
    ，法院就此項原因關係進行實體審理時，當事人於該原因
    關係是否有效成立或已否消滅等事項有所爭執，始適用各該
    法律關係之舉證責任分配原則。本件原告係依系爭合約之約
    定而簽發系爭本票並交予被告收執，可認兩造間為系爭本票
    直接前後手，參諸前揭說明，原告自得以其與被告間之票據
    基礎原因關係不存在之事由對抗被告。
  ㈢觀諸原告所提出系爭工程合約（見臺中地院卷第21至41頁）
    ，系爭工程合約第3條（三）兩造曾約定：「保證票：乙方
    （按即原告，下同）於施工進場前繳交保證票240萬元整予
    甲方（按即被告，下同），以避免在施工期間或造成甲方損
    失，經甲方提出限期改善而乙方無回應時，則甲方將執行保
    證票之權利，乙方不得異議」等語。從此系爭約定內容觀之
    ，可知原告簽發系爭本票予被告之原因關係，應為就原告於
    施工期間如造成被告損失，經被告提出限期改善原告仍無回
    應時，就該施工損失所為之擔保，應能認定。
  ㈣雖被告抗辯稱：系爭合約已載明「保證票」之文字，故系爭
    本票所擔保者為原告因系爭工程合約所衍生之債權債務關係
    ，即系爭本票具有原告確保履約之性質等情。然按解釋意思
    表示，應探求當事人之真意。不得拘泥於所用之辭句，民法
    第98條定有明文；又解釋契約，如契約文字已表示當事人真
    意者，不得捨契約文字而為曲解。經查：
　⑴系爭合約雖使用「保證票」之文字，被告因而抗辯此保證票
    即為原告就系爭工程合約履約保證之擔保云云。然系爭合約
    為系爭工程合約第3條「合約價金與給付標準」內第3項約定
    ，此第3條「合約價金與給付標準」之前2項分別為原告之帳
    戶資訊及簽約款之約定，後3項則分別為「設備款」、「工
    程款」及「尾款」給付之約定，可知此第3條「合約價金與
    給付標準」，並非兩造就原告履約與否為約定。
　⑵況且依系爭合約文字用語觀之，兩造已明確約定原告交付該
    保證票之期限為原告「施工進場前」，所擔保內容為「施工
    期間或造成甲方（按即被告，下同）損害」，被告得執行該
    保證票權利之要件為「經甲方提出限期改善而乙方（按即原
    告，下同）無回應時」，可知系爭合約係以「施工進場」、
    「施工期間」、「損害」及「限期改善未回應」等契約文字
    為約定，已足表示兩造就系爭合約之真意為該保證票係就原
    告於施工期間如造成被告損失，經被告提出限期改善仍無回
    應時，就該施工損失所為之擔保。當不可僅以系爭合約使用
    「保證票」之文字，而捨前述契約文字曲解該保證票尚包括
    就原告履約與否為擔保。
　⑶另參系爭工程合約第12條「罰責」兩造曾約定：「乙方未依
    雙方約定期限完工，或經甲方查驗不合格，且未於通知期限
    內改善，每逾1日甲方得按本合約款總額千分之一計算違約
    金」等語，可知兩造就原告未依期限完工或查驗未通過且未
    依限改善等事項另有違約金之約定，益徵前述第3條第3項（
    即系爭約定）係指原告施工所致損害之擔保，而非指未履約
    違約金之擔保。況系爭工程合約第12條，亦未就該違約金得
    以就系爭合約保證票為執行之約定，故被告所抗辯之系爭本
    票原因關係為擔保原告因系爭工程合約所衍生債權債務關係
    ，即非可採。
　⑷至於被告雖聲請函詢泓德公司用以證明泓德公司有無承攬被
    告豐鼎屏南廠及翔明國際廠之太陽光電發電系統建置工程及
    工程統包管理合約，現是否已完成工程，被告業已給付工程
    款等事實，然原告對於被告與泓德公司簽約之事實，並不爭
    執（見本院卷第190頁），被告復已提出原告並不爭執真正
    之太陽光電發電系統工程統包管理合約書影本（見本院卷第
    64至84頁），故被告此部分聲請即無調查之必要，併此指明
    。
　㈤再按當事人主張有利於己之事實者，就其事實有舉證之責任
    ，民事訴訟法第277條定有明文。是主張權利存在之人，就
    權利發生事實負舉證責任，主張權利不存在之人，應就權利
    障礙事實、權利消滅事實、權利排除事實負舉證責任。經查
    ，本件原告簽發系爭本票之原因關係為就原告於施工期間如
    造成被告損失，經被告提出限期改善原告仍無回應時，就該
    施工損失所為擔保乙情，業已認定如前，被告如認其已取得
    系爭本票之權利，亦即，原告於施工期間確已造成被告損失
    ，且經被告限期改善原告仍無回應，被告當應就此權利存在
    之事實，負舉證責任。然被告僅提出原告因未能如期履約致
    其與泓德公司簽約，泓德公司業已完成系爭工程之證據資料
    ，被告並未提出證據用以證明原告於施工期間曾造成被告損
    害之事實，且被告亦未提出有何曾通知原告於期限內改善但
    原告並未回應之證據資料，被告既不能證明系爭本票所擔保
    之原因關係存在，則原告請求確認被告持有系爭本票之票據
    債權對於原告不存在，自屬有據。
五、從而，原告依民事訴訟法第247條第1項前段之規定，請求確
    認被告持有由原告簽發如附表所示系爭本票，對原告之本票
    債權不存在，為有理由，應予准許。
六、本件事證已臻明確，兩造其餘之攻擊或防禦方法及舉證，經
    本院斟酌後，認為均不足以影響本判決之結果，爰不逐一詳
    予論駁，併此敘明。
七、本件係依民事訴訟法第427條第2項適用簡易程序所為被告敗
    訴之判決，應依職權確定訴訟費用額為24,760元（第一審裁
    判費），應由被告負擔。　　　　　　　 
中　　華　　民　　國　　110 　年　　12　　月　　30　　日
                  士林簡易庭法  官  莊明達
上列正本係照原本作成。
如不服本判決，應於判決送達後20日內，向本院提出上訴狀並應
記載上訴理由，如於本判決宣示後送達前提起上訴者，應於判決
送達後20日內補提上訴理由書（須附繕本）。
中　　華　　民　　國　  110 　年　  12　  月　　30    日
                            書記官  王淳平 　 
附表：
編號 票據號碼 票面金額 （新臺幣） 發票日 到期日 1 WG0000000   2,400,000元 107年05月14日 未記載